臺灣臺中地方法院民事判決　　　　　　 95年度重家訴字第8號
原　　　告　未○○
訴訟代理人　王秋霜律師
複　代理人　卯○○
被　　　告　丑○○
　　　　　　壬○○
　　　　　　巳○○
　　　　　　午○○
　　　　　　辰○○
　　　　　　子○○○
　　　　　　庚○○
　　　　　　辛○○
　　　　　　己○○
　　　　　　癸○○
　　　　　　戊○○
　　　　　　丁○○
　　　　　　丙○○
　　　　　　甲○○
　　　　　　乙○○
兼上十五人
共　　　同
訴訟代理人　寅○○
被　　　告　申○○
上列當事人間請求分割共有物等事件，經本院於中華民國96年5
月3日言詞辯論終結，判決如下：
    主　　文
被告應就其等被繼承人林旺所遺，坐落於臺中縣神岡鄉○○段第
二五０之六地號、地目田、面積０．五八一九公頃土地、應有部
分六０００之九，辦理繼承登記。
兩造共有之上揭地號土地，應分割為如附圖所示：編號二五０之
六部分、面積０．五五三一公頃及編號二五０之二九部分、面積
０．０二八０公頃，合併為一筆，分歸原告取得；編號二五０之
三０、面積０．０００八公頃，分歸被告取得並繼續保持公同共
有。
訴訟費用由被告連帶負擔六千分之九，餘由原告負擔。
    事實及理由
甲、程序方面：
    被告均受合法通知，無正當理由，分別未於言詞辯論期日
    （被告申○○部分）或最後言詞辯論期日（其餘被告部分）
    到場，核無民事訴訟法第386條各款所列情形，爰依原告之
    聲請，由其一造辯論而為判決。
乙、實體方面：
壹、原告起訴主張：坐落臺中縣神岡鄉○○段第250-6地號、地
    目田、面積0.5819公頃土地（下稱系爭土地）為原告與已於
    民國60年6月11日死亡之林旺共有，應有部分各為5991/6000
    、9/6000。林旺死亡時，其繼承人原有訴外人林信、林萬得
    及被告丑○○、申○○及壬○○等5人；另林信於91年4月18
    日死亡，其再轉繼承人為被告巳○○、午○○、辰○○及訴
    外人周張雪春等4人，其中周張雪春早於81年11月13日死亡
    ，故由被告戊○○、丁○○、乙○○、丙○○、甲○○等5
    人代位繼承；又林萬得亦於69年3月19日死亡，其再轉繼承
    人為被告子○○○、寅○○、庚○○、辛○○、己○○及癸
    ○○等6人。上開被繼承人林旺之繼承人及再轉繼承人（即
    被告等17人）均尚未辦理繼承登記，因兩造就系爭土地無法
    達成協議分割，復未訂立不分割契約，又查無不能分割之情
    事，原告自得請求被告先行辦理繼承登記後，分割系爭土地
    。而關於系爭土地之分割方法，應依兩造之應有部分為原物
    分割，即附圖編號250-6及250-29部分由原告取得；另因被
    告在分割遺產前，就繼承取得之土地仍為公同共有，故附圖
    編號250-30部分，由被告取得並繼續保持公同共有等語。並
    聲明：如主文所示。
貳、被告方面：被告申○○未於言詞辯論期日到場，亦未提出書
    狀作何聲明或陳述；其餘被告未於最後言詞辯論期日到場，
    據其以前之陳述均稱：同意原告之分割方案。
參、得心證之理由：
一、共有人就共有物之分割方法不能達成協議者，任何共有人得
    請求法院判決分割共有物，民法第824條第2項定有明文；分
    割共有物既對物之權利有所變動，即屬處分行為之一種，凡
    因繼承於登記前已取得不動產物權者，其取得雖受法律之保
    護，不以其未經繼承登記而否認其權利，但繼承人如欲分割
    其因繼承而取得公同共有之遺產，因屬於處分行為，依民法
    第759條規定，自非先經繼承登記，不得為之，且為訴訟經
    濟計，當事人一訴請求辦理繼承登記後再為分割，並無不可
    （最高法院68年度第13次民事庭會議、70年度第2次民事庭
    會議決議、69年台上字第1012號判例參照）。原告主張系爭
    土地為原告與已死亡之林旺共有，應有部分各為5991/6000
    、9/6000，林旺死亡後，其繼承人、再轉繼承人及代位繼承
    人有被告等17人，迄未辦理繼承登記；系爭土地無不能分割
    之情形，兩造就之亦無不分割之特約，且就分割方法未能達
    成協議等事實，業據原告提出土地登記謄本、地籍圖謄本、
    繼承系統表各1件、舊式及新式戶籍謄本30件為證，均堪信
    為真正，則原告依共有物分割請求權，求為判決林旺之繼承
    人、再轉繼承人及代位繼承人即被告等17人辦理繼承登記，
    並請求分割系爭土地等主張，揆諸前揭說明，應無不合。
二、本院審酌系爭土地之共有型態、共有物之性質、地上物、當
    事人之意願、應有部分面積、各共有人間之經濟利益、未來
    之利用等情，認為系爭土地依附圖所示分割方案為分割，非
    但合於法律規定，亦屬公平妥適，詳細理由如下：
（一）繼承人有數人時，在分割遺產前，各繼承人對於遺產全部
      為公同共有，民法第1151條定有明文，是故各繼承人雖按
      其應繼分繼承全部遺產，但於分割遺產前，就遺產之公同
      共有物並無所謂之應有部分之比例存在（最高法院37 年
      上字第6419號判例參照）。本件係原告對共有人之被告就
      共有之系爭土地為分割，並非繼承人相互間請求就其等繼
      承之所有遺產為分割，被告亦從未表示同意就其分得土地
      登記為分別共有，於被告相互分割遺產前，就其等分配取
      得部分，自仍為公同共有（其等如欲就各特定部分分割單
      獨取得，應另行協議或請求分割遺產）。
（二）在89年1月4日農業發展條例修正施行前共有之耕地，得分
      割為單獨所有，不受每宗耕地分割後每人所有面積未達0
      ．25公頃，不得分割之限制，農業發展條例第16條第1項
      第4款定有明文。系爭土地之地目為田地，使用分區為特
      定農業區，使用地類別為農牧用地（見卷附土地登記謄本
      ），固屬農業發展條例第3條第11款所稱之耕地，惟因系
      爭土地係在89年1月4日農業發展條例修正施行前即為共有
      狀態，仍得適用農業發展條例第16條第1項第4款之規定，
      不受分割最小面積之限制，則在被告就其等分配取得部分
      應繼續保持公同共有之狀態下，系爭土地自應依兩造應有
      部分換算之面積比例，分割為2筆。
（三）除被告申○○以外之被告均當庭表明同意原告之分割方案
      ；另被告申○○對於原告主張之如附圖所示分割方案，已
      於相當時期受合法之通知，但於言詞辯論期日不到場，亦
      未提出任何書狀爭執，依民事訴訟法第280條第3項前段準
      用同條第1項之規定，應視同自認原告主張之事實，並可
      資認為同意原告所主張如附圖所示之分割方案。是以原告
      主張之分割方案，既合於全體當事人之意願，自應為重要
      之參考依據，且除有更為妥適之分割方案外，併應予以尊
      重。
（四）系爭土地目前為荒廢之空地，其上並無建物，土地南面面
      臨寬約3公尺之水泥柏油路通往臺中縣神岡鄉○○路351巷
      ，該水泥柏油路使用系爭土地如附圖所示250-29部分，業
      據本院囑託臺中縣豐原地政事務所派員會同勘驗並為測量
      ，製有勘驗筆錄及複丈成果圖（即附圖）可稽。是以分割
      時應無需考慮地上物保留之情事；且因被告公同共有之應
      有部分換算取得之面積僅8平方公尺，原告就現為水泥柏
      油路使用系爭土地如附圖所示250-29部分，主張由其全部
      取得，亦即應有部分面積狹小之被告能取得部分，無庸再
      負擔道路用地，對其等頗為有利；又被告所能取得之部分
      只要能面臨南面之通路，分配在何處對其等利益，均無太
      大影響。執此，如附圖所示分割方案，亦即編號250-6及
      250-29部分，合併為一筆，分歸原告取得；編號250-30部
      分，分歸被告取得並繼續保持公共同有，應屬公平妥適。
（五）系爭土地依附圖所示分割方案為分割後，兩造取得土地面
      積均與其等應有部分相同，且均直接面臨通路，衡諸前開
      客觀情狀，兩造取得之各土地間應無差價存在，則兩造就
      其分得部分，無庸命為金錢補償。
三、綜上各節，原告本於共有物分割請求權，求為判決命被告辦
    理繼承登記，並主張依附圖所示分割方案分割系爭土地，為
    有理由，應予准許。
肆、分割共有物之訴，本質上並無訟爭性，兩造本可互換地位。
    本件原告起訴雖於法有據，但被告之應訴實因訴訟性質所不
    得不然，本院認為訴訟費用由敗訴當事人負擔，顯失公平，
    而應由兩造依其應有部分之比例換算之結果分擔，較為公允
    ，爰諭知如主文第3項所示。
丙、訴訟費用負擔的依據：民事訴訟法第80條之1、第85條第2項
    。
中　　華　　民　　國　　96　　年　　5 　　月　　24　　日
                  家事法庭  法  官　 劉長宜
以上為正本係照原本作成。
如對本判決上訴，須於判決送達後20日之不變期間內，向本院提
出上訴狀。
中　　華　　民　　國　　96　　年　　5 　　月　　24　　日
                            書記官
